臺灣彰化地方法院刑事判決　　　　　　　　　　　　　九十年度訴字第一三八九號
　　公　訴　人　臺灣彰化地方法院檢察署檢察官
　　被　　　告　乙○○
　　選任辯護人　梁宵良律師
右列被告因違反藥事法案件，經檢察官提起公訴（九十年度偵字第三八四號），本院
判決如左：
    主  文
乙○○無罪。
    理  由
一、公訴意旨略以：被告乙○○係易昇藥品有限公司負責人，所營事業為中藥批發業
    及中藥零售業，並未取得藥商製造業之許可執照，未經核准製造藥品。原與正長
    生化學製藥股份有限公司（以下簡正長生公司，負責人為丁○○）於民國（下同
    ）八十六年十月四日訂有製造契約書，販賣由正長生公司所生產之「長青藥酒」
    （標示為橫牌），後因故於八十七年十月四日契約到期時未再續約。詎乙○○明
    知未經核准，不得擅自製造藥品，竟仍於契約到期後之不詳時、地，仿冒「長青
    藥酒」之成分及標籤，製造標示「長青藥酒」（標示為直牌）及「疏筋活血」之
    中藥酒一批，並販售予不特定人飲用。嗣於八十九年十二月二十一日，在其位於
    彰化縣和美鎮○○路○段一五五巷十八號之住處，為警當場查獲，並扣得偽製之
    藥品「長青藥酒」七百四十四瓶（二瓶抽驗）、「疏筋活血」一百五十六瓶（二
    瓶抽驗）。因認被告乙○○涉有藥事法第八十二條第一項之製造偽藥，同法第八
    十三條第一項之販賣偽藥罪嫌。
二、按犯罪事實應依證據認定之，無證據不得推定其犯罪事實，刑事訴訟法第一百五
    十四條定有明文。又事實之認定，應憑證據，如未能發現相當證據，或證據不足
    以證明，自不能以推測或擬制之方法，以為裁判基礎。且認定不利於被告之事實
    ，須依積極證據，苟積極證據不足為不利於被告事實之認定時，即應為有利於被
    告之認定，更不必有何有利之證據，最高法院四十九年台上字第八六號、三十年
    上字第八一六號分別著有判例可資參照。
三、本件公訴人認被告乙○○涉有違反藥事法第八十二條第一項之罪嫌，無非以正長
    生公司之代表人丁○○於警訊時之指訴，及扣案「疏筋活血」藥酒經送請行政院
    衛生署食品檢驗局鑑定後，認其成分與原正長生公司出品之「長青藥酒」成分相
    異，且未標示製造廠商、許可證字號、批號，有該局九十年六月六日藥檢參字第
    九○○七七四二號函文一紙在卷可參，並有檢查現場紀錄表二紙、製造契約書、
    販賣業藥商許可執照、經濟部公司執照、台灣省彰化縣政府營利事業登記證、製
    造業藥商許可執照各一紙、照片三張等件附卷可稽。即認被告確未經過核准而擅
    自仿冒「長青藥酒」生產該藥酒。復依行政院衛生署中醫委員會九十年六月十八
    日衛中會藥字第九○○○五八六六號函意旨：未經核准擅自製造之藥品，核屬藥
    事法第二十條第一款所稱之偽藥，是被告之行為確已涉有上開罪嫌為其主要論據
    。惟訊據被告乙○○堅決否認有右揭犯行，辯稱：伊原本和正長生公司訂有製造
    藥酒契約，查獲之貼有長青藥酒直式標籤之七百四十四瓶藥酒，係契約到期之前
    ，正長生公司所生產交由伊販賣的，契約到期後，伊仍有權繼續販賣，另查獲之
    未貼有標籤，僅瓶蓋上印有「舒筋活血」之藥酒一百五十六瓶，係契約到期後，
    伊委由己○○自正長生公司將浸泡藥酒之水塔運回，發現藥桶內還有藥酒，就將
    它摻以私釀米酒稀釋後裝瓶，供己飲用，因未經過正長生公司認證，才用不同包
    裝，而其成分之所以與長青藥酒有所不同，可能係因以米酒稀釋所致，伊並未有
    何製造、販賣偽藥之犯行等語。
五、經查：
（一）本件於彰化縣和美鎮○○路○段一五五巷十八號被告所經營之易昇藥品有限公
      司內所查獲之五百二十ｃｃ瓶裝，瓶身貼有正長生、長青藥酒直式標籤之藥酒
      七百四十四瓶，經調查局人員從中抽取樣本二瓶送請行政院衛生署藥物食品檢
      驗局，與證人即正長生公司負責人丁○○所提供該公司所生產製造之長青藥酒
      比對鑑驗，檢驗結果二者成分均相同，此有行政院衛生署藥物食品檢驗局九十
      年六月六日藥檢參字第九００七七四二號檢驗成績書一紙可按，而被告確曾於
      八十六年十月四日起至八十七年十月四日止，委託正長生公司生產製造長青藥
      酒，交由其販賣等情，除據證人丁○○證述明確外，並有製造契約書一紙附卷
      足憑，且證人丁○○亦於本院調查時結證稱：伊公司與被告終止製造契約關係
      後，之前出產給被告之藥酒，被告仍有權利販賣等語，是被告所辯：上開查獲
      之藥酒係之前由正長生公司所製造交由伊販賣，雖契約已到期，伊仍有權販賣
      等語，即非無據，雖證人丁○○於彰化縣衛生局所製做之談話筆錄中曾指稱：
      伊公司所生產製造之正長生、長青藥酒，其瓶裝上之標籤〝長青藥酒〞字樣是
  橫式的，與於被告公司所查獲之貼有〝長青藥酒〞直式字樣標籤者不同，因而
      可知上開查獲之藥酒非伊公司所生產製造等語，然其於本院調查時已改結證稱
      ：伊公司所生產之長青藥酒早期是橫式之標籤，後來改為直式標籤等語，且參
      以證人即被告委託其印製長青藥酒標籤之印刷廠負責人丙○○於本院調查時結
      證稱：伊於八十六年底開始幫被告印製長青藥酒之標籤，該標籤最先是橫式的
      ，後來於八十七年初改為直式標籤等語，證人戊○○亦於本院調查時結證稱：
      伊於八十七年時曾向被告買過一次藥酒，當時藥酒之標籤是直式標籤等語，足
      認長青藥酒之標籤確曾由橫式標籤改為直式標籤，是證人丁○○於彰化縣衛生
      局中之指述即與事實不符，尚難採信，而應以其事後於本院調查時所證稱者為
      可採，益徵被告就此部分所辯，並非子虛。故上開藥酒應係正長生公司所生產
      無訛，而正長生公司領有製造業藥商許可執照，有該執造附卷可按，上開藥酒
      既係經核准製造，當非偽藥，復參以證人丁○○所證述：被告於契約到期後，
      仍有權販賣該藥酒等情，被告販賣上開藥酒之行為，尚難認有何違反藥事法之
      罪嫌。
（二）另於上址所查獲之瓶身未貼有標籤及標示，僅瓶蓋上印有舒筋活血字樣之五百
      二十ｃｃ瓶裝藥酒一百五十六瓶（以下簡稱舒筋活血藥酒），經調查局人員從
      中抽取樣本二瓶送請行政院衛生署藥物食品檢驗局鑑驗，鑑驗結果雖與證人丁
      ○○所提供之長青藥酒成分不同，然觀之二者之成分：證人丁○○所提供之長
      青藥酒成分係陳皮、當歸（川芎）、五味子、防風、白及熟地黃（生地黃）；
      而舒筋活血藥酒之成分則除含陳皮、當歸（川芎）、五味子及防風等成分外，
      並未含有其他藥材成分，此有上開檢驗成績書附卷可憑，復參酌證人丁○○於
      本院調查時結證稱：與被告公司終止契約後，有將藥桶送返予被告，當時藥桶
      裡尚有殘留一些藥酒，又藥酒會因放置沈澱過久，而導致成分有所不同等語，
      證人己○○亦於本院調查時結證稱：伊是吊車司機，八十九年十一月十日乙○
      ○有請伊至正長生公司將浸泡藥酒之水塔運回其住處，當時伊運回四個水塔，
      因水塔裡尚有一些藥酒，所以重量很重，需用吊車等語，是以被告辯稱上開藥
      酒係藥桶裡所殘存之藥酒等情，亦非無據，應可憑信。雖上開藥酒之成分與長
      青藥酒成分不同，惟既係殘存之藥酒，當有可能因各種藥材性質有異，沈澱量
      不同，而導致有些成分無法驗出，尚難僅以其未具有長青藥酒之全部成分，即
      為不利被告之認定。又依證人即查獲本件之彰化縣衛生局檢驗人員甲○○於本
      院調查時所結證稱：本案是在被告住處一樓查獲，有標籤的藥酒只有一、二瓶
      放在展示櫃上，其餘有貼標籤的藥酒是放在一樓賣藥品的房間牆壁旁，至於沒
      有貼標籤的藥酒（即指瓶蓋上印有舒筋活寫字樣之藥酒）放於一樓另一房間裡
      面等語，亦與被告所辯情節相符，被告既未將上開舒筋活血藥酒陳列於展示櫃
      上，且與其準備販賣之上開長青藥酒分開放置於另一房間，依其所置放之位置
      ，參以並未貼有任何標示、標籤等情，其所辯並無販賣之情，亦堪採信。
（三）此外，於被告營業之上開場所內，亦未發現製造、填充藥酒及封瓶蓋之器械設
      備，有臨檢證明書一紙可按，益徵被告應無製造偽藥之犯行。至行政院衛生署
      中醫委員會九十年六月十八日衛中會藥字第九○○○五八六六號函係認：上開
      查獲之藥酒均應以藥品管理，如有未經核准即擅自製造之情事，當屬製造偽藥
      ，惟上開查獲之藥酒並非由被告所製造，已如前述，自與該函所示之情形不相
      符合，遽難以此為不利被告之認定。綜上所陳，公訴人所舉之證據尚不足證明
      被告有何製造偽藥及販賣偽藥之犯行，復無其他積極證據足認被告有公訴人所
      指之違反藥事法第八十二條第一項、第八十三條第一項之犯行，不能證明被告
      犯罪，應諭知被告無罪之判決。
據上論斷，應依刑事訴訟法第三百零一條第一項前段，判決如主文。
本案經檢察官羅美秀到庭執行職務。
中      華      民      國    九十一    年      五      月    二十八    日
                              台灣彰化地方法院刑事第一庭
                                    審判長法      官  葉  榮  郎
                                          法      官  洪  志  賢
                                          法      官  簡  璽  容
右正本證明與原本無異。
如不服本判決，應於判決送達後十日內向本院提出上訴狀（須附繕本）。
                                          法院書記官  王  惠  嬌
中      華      民      國    九十一    年      五      月    二十九    日
